臺灣臺南地方法院民事判決　　　　　　　 95年度訴字第284號
原　　　告　乙○○
　　　　　　甲○○○
上二人共同
訴訟代理人　子○○
　　　　　　　　　　　　樓
被　　　告　辛○○○
訴訟代理人　庚○○
　　　　　　壬○○
被　　　告　酉○○
　　　　　　申○○
　　　　　　未○○
上三人共同
訴訟代理人　午○○
被　　　告　丙○○
訴訟代理人　丁○○
被　　　告　戊○○
　　　　　　癸○○○
　　　　　　寅○○
　　　　　　卯○○
　　　　　　丑○○
　　　　　　巳○○
兼上八人
訴訟代理人　辰○○
上九人共同
訴訟代理人　己○○
上當事人間請求分割共有物事件，經本院於民國95年12月28日言
詞辯論終結，判決如下：
    主      文
原告甲○○○與被告辛○○○、酉○○、申○○、未○○、戊○○、癸○○○、寅○○、卯○○、丑○○、巳○○、辰○○等人
共有坐落在台南縣佳里鎮○○段八○八地號、地目道、面積四七
點九二平方公尺之土地，其中如附圖編號１所示面積六點七一平
方公尺及編號１-１所示面積零點一四平方公尺之土地，分歸被
告戊○○取得；編號２所示面積三點四二平方公尺之土地，分歸
原告甲○○○取得；編號３所示面積六點八四平方公尺之土地，
分歸被告辛○○○取得；編號４所示面積十三點六九平方公尺之
土地，分歸被告癸○○○、寅○○、卯○○、丑○○、巳○○、
辰○○等六人共同取得，並保持公同共有；編號５所示面積十七
點一二平方公尺之土地，分歸被告未○○、酉○○、申○○三人
共同取得，並依應有部分比例各為三分之一保持共有。原告二人
與被告辛○○○、酉○○、申○○、未○○、丙○○共有坐落在
台南縣佳里鎮○○○段一一六地號、地目道、面積八七點九九平
方公尺之土地，其中如附圖編號１所示面積八點七二平方公尺之
土地，分歸被告未○○、酉○○、申○○三人共同取得，並依應
有部分比例分別為一百分之八十、一百分之十、一百分之十保持
共有；編號２所示面積十二點四五平方公尺之土地，分歸被告未
○○、酉○○、申○○三人共同取得，並依應有部分比例分別為
一千分之二八二、一千分之三五九、一千分之三五九保持共有；
編號３所示面積二五點七二平方公尺之土地，分歸原告乙○○、
甲○○○二人共同取得，並依應有部分比例分別為一萬分之九七
七四、一萬分之二二六保持共有；編號４所示面積十三點二九平
方公尺之土地，分歸被告丙○○及原告甲○○○二共同人取得，
並依應有部分比例分別為一萬分之九四五八、一萬分之五四二保
持共有；編號５所示面積十三點五三平方公尺之土地，分歸被告
辛○○○及原告甲○○○二人共同取得，並依應有部分比例分別
為一萬分之九二九一、一萬分之七○九保持共有；編號６所示面
積十四點二八平方公尺之土地，分歸被告酉○○、申○○及原告
甲○○○共同取得，並依應有部分比例分別為一萬分之三五九六
、一萬分之三五九六、一萬分之二八○八保持共有。
被告未○○應補償原告甲○○○新台幣佰拾元。
訴訟費用由兩造依如附表二所示比例負擔。
    事實及理由
一、本件被告丙○○經合法通知，未於最後言詞辯論期日到場，
    被告戊○○經合法通知，未於言詞辯論期日到場，均核無民
    事訴訟法第386條各款所列情形，爰依原告之聲請，由其一
    造辯論而為判決。
二、原告起訴主張：緣坐落在台南縣佳里鎮○○段第808地號、
    地目道、面積47.92平方公尺之土地，及東勢角段116地號、
    地目道、面積87.99平方公尺之土地（下稱系爭兩筆土地）
    ，係兩造以如附表一所示之應有部分比例所分別共有。系爭
    兩筆土地係因台南縣政府將計畫道路自24米寬減縮為20米寬
    後所餘之土地，該兩筆土地並無不能分割之情事，兩造間亦
    無不得分割之約定，惟因無法達成協議分割，為此依據民法
    第823條之規定，訴請法院裁判分割如附圖所示，至於共有
    人間所取得之土地面積如不足應有部分者，願以公告現值領
    取差額地價補償。
三、被告辛○○○、酉○○、申○○、未○○、癸○○○、寅○○、卯○○、丑○○、巳○○、辰○○等人則以：同意依附
    圖即台南縣佳里地政事務所95年5月11日複丈成果圖所示之
    分割方案為分割，並保持共有。
四、被告丙○○未於最後言詞辯論期日到場，惟其具狀表示同意
    東勢角段116地號土地依附圖所示之分割方案為分割，並與
    甲○○○保持共有。
五、被告戊○○未於言詞辯論期日到場，亦未提出書狀作何聲明
    及陳述。
六、本院之判斷：
  (一)按各共有人除因物之使用目的不能分割，或契約定有不分割
    之期限者外，得隨時請求分割共有物，民法第823條第1項定
    有明文。經查，台南縣佳里鎮○○段808地號及東勢角段116
    地號等二筆土地為兩造依如附表一所示之應有部分比例所分
    別共有，有土地登記簿謄本2紙在卷可稽，而原告主張兩造
    間就系爭兩筆土地並無因使用目的不能分割之情形，各共有
    人間亦無不能分割之契約乙節，亦為被告所不爭執，揆諸上
    開說明，原告請求分割系爭兩筆土地，應予准許。
  (二)又法院為裁判分割前，應顧及公平、當事人之聲明、應有部
    分之比例與實際是否相當、共有物之客觀情狀、性質、價格
    與經濟價值、共有利益、各共有人之主觀因素與使用現狀、
    利害關係等因素為綜合判斷，且我國民法對於分割方法之原
    物分配或價金分配，並無軒輊，均應由法院斟酌當事人之聲
    明、共有物之性質、經濟效用及全體共有人之利益等公平決
    之，最高法院著有29年上字第1792號、69年台上字第350 號
    判例可資參照。經查：系爭六安段808地號土地現為空地，
    南端與計畫道路（現為空地）相鄰，西臨20米寬之延平路，
    東邊與804、805地號（為酉○○、申○○、未○○三人所有
    ）及806地號（丁○○所有，現土地上長有雜木）相鄰，北
    方則與809地號土地（現為路旁空地）相接，而東勢角段116
    地號土地南側臨六安街八米巷道、東側由南向北依序與被告
    辛○○○、丙○○、吳王清梅等人之建物相鄰，西臨20米寬
    之延平路，北臨計畫道路（現亦為空地），據地政人員稱該
    土地現為辛○○○等人建物前方騎樓之一部分等情，業據本
    院會同台南縣佳里地政事務所測量人員至現場履勘，有勘驗
    筆錄在卷可稽（見95年5月1日勘驗筆錄）。而本件到場之共
    有人，既均同意依如附圖所示之方案為分割，本院自應遵重
    其等之意願，因此，本院審酌系爭土地之使用情形，及各共
    有人之共有意願，而被告戊○○亦未提出其他分割方案，而
    如附圖所示之方案又無其他不利全體共有人之情形等情，將
    原告甲○○○與被告辛○○○、酉○○、申○○、未○○、
    戊○○、癸○○○、寅○○、卯○○、丑○○、巳○○、辰
    ○○等人共有坐落在台南縣佳里鎮○○段808地號之土地，
    其中如附圖編號１所示面積6.71平方公尺及編號１-１所示
    面積0.14平方公尺之土地，分歸被告戊○○取得；編號２所
    示面積3.42平方公尺之土地，分歸原告甲○○○取得；編號
    ３所示面積6.84平方公尺之土地，分歸被告辛○○○取得；
    編號４所示面積13.69平方公尺之土地，分歸被告癸○○○
    、寅○○、卯○○、丑○○、巳○○、辰○○等六人共同取
    得，並保持公同共有；編號５所示面積17.12平方公尺之土
    地，分歸被告未○○、酉○○、申○○三人共同取得，並依
    應有部分比例各為三分之一保持共有。另原告二人與被告辛○○○、酉○○、申○○、未○○、丙○○共有坐落在台南
    縣佳里鎮○○○段116地號之土地，其中如附圖編號１所示
    面積8.72平方公尺之土地，分歸被告未○○、酉○○、申○○三人共同取得，並依應有部分比例分別為100分之80、100
    分之10、100分之10保持共有；編號２所示面積12.45平方公
    尺之土地，分歸被告未○○、酉○○、申○○三人共同取得
    ，並依應有部分比例分別為1000分之282、1000分之359、10
    00分之359保持共有；編號３所示面積25.72平方公尺之土地
    ，分歸原告乙○○、甲○○○二人共同取得，並依應有部分
    比例分別為10000分之9774、10000分之226保持共有；編號
    ４所示面積13.29平方公尺之土地，分歸被告丙○○及原告
    甲○○○二共同人取得，並依應有部分比例分別為10000分
    之9458、10000分之542保持共有；編號５所示面積13.53平
    方公尺之土地，分歸被告辛○○○及原告甲○○○二人共同
    取得，並依應有部分比例分別為10000分之9291、10000分之
    709保持共有；編號６所示面積14.28平方公尺之土地，分歸
    被告酉○○、申○○及原告甲○○○共同取得，並依應有部
    分比例分別為10000分之3596、10000分之3596、10000分之2
    808保持共有。爰判決如主文第1、2項所示。
  (三)按以原物為分配時，如共有人中有不能按其應有部分受分配
    者，得以金錢補償之，民法第824條第3項定有明文。經查：
    本件依如附圖所示之分割方案分割系爭二筆土地後，原告甲○○○分得之面積略微減少，而被告未○○分得之面積略微
    增加，爰依民法第825條之規定，以及原告甲○○○、被告
    未○○均同意以公告現值（95年公告現值為每平方公尺新台
    幣22,000元）作為補償標準，並依短少部分之比例，定其給
    付金額，因認被告未○○應補償原告甲○○○新台幣330元
    。
七、末按，因共有物分割、經界或其他性質上類似之事件涉訟，
    由敗訴當事人負擔訴訟費用顯失公平者，法院得酌量情形，
    命勝訴之當事人負擔其一部，民事訴訟法第80條之1定有明
    文。系爭兩筆土地因分割方案不同致兩造無法達成協議，依
    前開說明，本院認本件訴訟費用應由兩造按如附表二所示之
    應有部分比例負擔為適當，爰判決如主文第四項所示。
八、結論：原告之訴為有理由，依民事訴訟法第385條第1項前段
    、第80條之1，判決如主文。
中　　華　　民　　國　　96　　年　　1 　　月　　11　　日
                  民事第二庭    法　官　張家瑛
以上正本係照原本作成。
如對本判決上訴，須於判決送達後20日內向本院提出上訴狀。
中　　華　　民　　國　　96　　年　　1 　　月　　11　　日
                                書記官　蔡蘭櫻
附表一（兩造於系爭兩筆土地上之應有部分比例）：
┌────────────┬────────────┐
│東勢角段116地號土地     │六安段808地號土地       │
├─────┬──────┼─────┬──────┤
│共有人姓名│應有部分比例│共有人姓名│應有部分比例│
├─────┼──────┼─────┼──────┤
│甲○○○  │14分之1     │甲○○○  │14分之1     │
├─────┼──────┼─────┼──────┤
│辛○○○  │14分之2     │辛○○○  │14分之2     │
├─────┼──────┼─────┼──────┤
│酉○○    │42分之5     │酉○○    │42分之5     │
├─────┼──────┼─────┼──────┤
│申○○    │42分之5     │申○○    │42分之5     │
├─────┼──────┼─────┼──────┤
│未○○    │42分之5     │未○○    │42分之5     │
├─────┼──────┼─────┼──────┤
│丙○○    │14分之2     │戊○○    │14分之2     │
├─────┼──────┼─────┼──────┤
│乙○○    │14分之4     │癸○○○、│公同共有14分│
│          │            │寅○○、陳│之4         │
│          │            │素艷、陳素│            │
│          │            │幸、巳○○│            │
│          │            │辰○○    │            │
└─────┴──────┴─────┴──────┘
附表二（兩造訴訟費用負擔之比例）：
┌─────┬─────────┬────────────┐
│共有人姓名│訴訟費用負擔之比例│備註                    │
├─────┼─────────┼────────────┤
│甲○○○  │14分之1           │1.甲○○○、辛○○○、蘇│
├─────┼─────────┤  焜明、申○○、未○○在│
│辛○○○  │14分之2           │  系爭二筆土地之應有部分│
├─────┼─────────┤  比例均相同，其等均依其│
│酉○○    │42分之5           │  應有部分比例負擔訴訟費│
├─────┼─────────┤  用。                  │
│申○○    │42分之5           │2.丙○○、乙○○僅有東勢│
├─────┼─────────┤  角段116地號之應有部分 │
│未○○    │42分之5           │  而戊○○、癸○○○等六│
├─────┼─────────┤  人僅有六安段808地號土 │
│丙○○    │1400分之70（即14分│  地，爰依二筆土地面積大│
│          │之2×35/100）     │  小及各自之應有部分比例│
├─────┼─────────┤  定其等應負擔之訴訟費用│
│戊○○    │1400分之130（即14 │  比例。                │
│          │分之2×65/100）   │                        │
├─────┼─────────┤                        │
│乙○○    │1400分之140（即14 │                        │
│          │分之4×35/100）   │                        │
├─────┼─────────┤                        │
│癸○○○、│連帶負擔1400分之  │                        │
│寅○○、陳│260（即14分之4乘  │                        │
│素艷、陳素│65/100）          │                        │
│幸、巳○○│                  │                        │
│辰○○    │                  │                        │
└─────┴─────────┴────────────┘
